【裁判字號】    89,重上更(二),109
【裁判日期】    900911
【裁判案由】    返還不當得利
【裁判全文】
臺灣高等法院民事判決  八十九年度重上更(二)字第一○九號
      上  訴  人  甲○○
      被上訴人    財政部國有財產局台灣北區辦事處
      法定代理人  高志達
      訴訟代理人  莊淑如
右當事人間請求返還不當得利事件，上訴人甲○○對於中華民國八十三年十二月二十
八日臺灣士林地方法院八十三年度重訴字第一九三號第一審判決提起上訴，判決後經
最高法院第二次發回更審，本院判決如左：
    主      文
上訴駁回（確定部分除外）。
第一、二審暨發回前第三審訴訟費用（確定部分除外）均由上訴人負擔。
    事實與理由
甲、程序方面：
    本件被上訴人財政部國有財產局台灣北區辦事處（下稱國產局）之法定代理人洪
    寶川於民國（下同）八十八年十月十六日奉調新職，由高志達接任，其法定代理
    人有變更，並提出財政部八十八年十月十三日台財人字第八八○七三六八三三號
    令為證，依據民事訴訟法第一百七十五條第一項、第一百七十六條陳明由新任之
    法定代理人高志達承受訴訟，核無不合，應予准許。
乙、實體方面：
一、國產局起訴主張：台北市○○區○○段二小段第六七九號土地（下稱系爭土地）
    暨其上建物，即門牌號碼台北市○○路五十五巷一弄二號房屋（下稱系爭房屋）
    ，原係台灣鋁業股份有限公司（下稱台鋁公司）所有，供作職務宿舍，台鋁公司
    奉令結束營業依法繳庫，移交中華民國所有，並以伊為管理機關；上訴人甲○○
    先夫即台鋁公司前董事長孫景華先生早已於六十六年間退休，甲○○與其女孫玫
    兒均無使用系爭房地之合法權源，並經台鋁公司自七十六年至八十一年間多次函
    催及以存證信函告知無權占用應返還之情，嗣中華民國接管後亦多次由伊催告返
    還，甲○○均置之不理。甲○○無法律上原因，使用系爭房地多年，依社會之通
    常觀念，顯獲有相當之利益，致伊受有損害等情，爰依民法第七百六十七條、第
    一百七十九條之規定，求為命甲○○、孫玫兒遷讓系爭房地，並連帶給付不當得
    利新台幣（下同）一百三十五萬二千二百八十七元，及自八十三年七月一日起至
    返還系爭房地止，按月給付四萬五千三百六十六元之判決。（國產局於原審起訴
    時之聲明為甲○○、孫玫兒應給付伊新台幣一百三十五萬二千二百八十七元；嗣
    於本院八十四年度重上字第一二一號案之上訴聲明則為：被上訴人等應連帶給付
    上訴人新台幣五十二萬五千五百零六元，經本院闡明後，被上訴人陳明其於第一
    審係請求連帶給付，合先敘明）
二、甲○○則以：其係經行政院及經濟部同意而居住使用系爭房屋，國產局對眷舍未
    依上級政令規劃洽遷前，甲○○無「非法佔用」，並舉七十二年九月間行政院對
    立法院之函載：「經濟部所屬國營事業機構間或給予已退休之董事長、總經理宿
    舍以外之供應，乃因其畢生竭智盡忠於其事業，為照顧其年老退休後之生活，而
    稍予禮遇，惟該部已採取左列措施：已退離之董事長、總經理住在公家宿舍者，
    鑑於其在任職期間，係由公家供給宿舍，將輔建住宅之機會讓與一般職工，致退
    休後，無自有房屋可住。如遽予收回原配住之宿舍，不獨居無處所，亦非政府照
    顧退休人員之德意，故目前仍維持現狀，一俟其有自有住宅時即予收回」及經濟
    部對其所屬各事業單位  (包括台鋁公司)函示：「已退休及離職之董事長及總經
    理，因無自有住宅現仍借住各事業宿舍者，目前同意暫維現狀，容再規劃洽遷」
    為證，認於規劃洽遷其新住處前，其有合法占有權源，不得要求其搬遷。此外，
    另主張其因支出鉅額房舍修繕費用，使用該房屋係屬「有償」，與國產局間有租
    賃關係存在，亦無不當得利等語，資為抗辯。
三、原審判命甲○○應將系爭房屋騰空遷讓後，連同系爭土地一併返還國產局。並給
    付國產局十九萬八千四百七十九元，及自八十三年七月一日起至返還上開房、地
    止，按月給付四萬三千三百七十三元損害金。前項返還房地之履行期間為三個月
    ，而駁回國產局其餘之訴（按即國產局請求孫玫兒遷讓房地與不當得利損害金部
    分及請求甲○○給付不當得利部分中之一百十五萬三千八百零八元【0000000
    -000000】暨自八十三年七月一日起至返還房地止按月給付一千九百九十三元部
    分【00000-00000】）。國產局就原審駁回其請求孫玫兒遷讓房地部分及孫玫兒
    與甲○○應連帶給付五十二萬五千五百零六元部分，提起上訴；甲○○就原審命
    其遷讓房地與給付十九萬八千四百七十九元及按月給付損害金部分，提起上訴。
    是原判決關於國產局請求甲○○連帶給付不當得利六十二萬八千三百零二元（
    0000000-000000）及按月損害金（四五三六六元減四三三七三元）部分，及請求
    孫玫兒連帶給付不當得利八十二萬六千七百八十一元（0000000-000000）與按月
    給付損害金四萬五千三百六十六元部分，因國產局未上訴而確定。本院前審（八
    十四年重上字第一二一號判決）判命甲○○應再給付國產局四十二萬零六百八十
    八元，而駁回國產局其餘上訴，並駁回甲○○之上訴；國產局未上訴第三審，是
    關於其請求甲○○連帶給付不當得利十萬四千八百一十八元部分（
    000000-000000），及請求孫玫兒遷讓房地與連帶給付損害金五十二萬五千五百
    零六元，已因駁回而告確定；甲○○就其不利部分提起上訴，經最高法院（八十
    七年台上字第一五九三號判決）廢棄發回。本院更一審（八十七年重上更字第一
    二三號判決），國產局上訴聲明請求甲○○再給付三十七萬三千七百八十元，而
    減縮四萬六千九百零八元（000000-000000）之請求；本院更一審就第一審除確
    定部分外，關於命甲○○給付不當得利十九萬八千四百七十九元其中超過十三萬
    二千二百六十八元與命甲○○按月給付損害金四萬三千三百七十三元及遷讓房地
    部分外，暨該部分假執行之宣告並訴訟費用之裁判均廢棄，而駁回國產局之上訴
    （按即三十七萬三千七百八十元）及甲○○其餘上訴（按即十三萬二千二百六十
    八元與按月給付損害金及遷讓房地）；因國產局敗訴部分之金額三十七萬三千七
    百八十元未達上訴第三審所得受之利益四十五萬元而不得上訴，甲○○提起上訴
    ，經最高法院（八十九年台上字第一五三七號判決）駁回遷讓房地部分之上訴，
    而就不當得利部分之上訴（含十三萬二千二百六十八元及按月損害金部分）廢棄
    發回。本院甲○○之上訴聲明為：一原判決第一項關於判命甲○○給付國產局十
    九萬八千四百七十九元及自八十三年七月一日起至返還房地日止按月給付損害金
    四萬三千三百七十三元其中命甲○○給付國產局十三萬二千二百六十八元及自八
    十三年七月一日起至返還房地日止，按月給付損害金四萬三千三百七十三元部分
    暨該部分假執行之宣告與除確定部分外訴訟費用之裁判均廢棄。
    二右廢棄部分，國產局在第一審之訴及其假執行之聲請均駁回；國產局答辯聲明
    ：上訴駁回。從而，本院僅應就第一審判命甲○○應給付十九萬八千四百七十九
    元中之十三萬二千二百六十八元及自八十三年七月一日起至返還房地止按月給付
    之損害金四萬三千三百七十三元部分審理（此外，更一審判決主文第一項已經本
    院更一審裁定更正為：原判決關於命上訴人甲○○給付不當得利新台幣一十九萬
    八千四百七十九元，其中超過十三萬二千二百六十八元部分，及該部分假執行之
    宣告，暨訴訟費用之裁判均廢棄，併此敘明）。
四、本件經依民事訴訟法第四百六十三條準用同法第二百七十條之一第一項第三款規
    定，整理並協議簡化爭點及不爭執點後，兩造同意僅就言詞辯論時所陳述之事實
    及主張之法律關係為論斷（見本院卷(二)第八二頁）。查，國產局主張系爭房地係
    前台鋁公司所有，供作職務宿舍，台鋁公司奉令結束營業依法繳庫，移交予所有
    人中華民國，並以國產局為管理機關；台鋁公司前董事長孫景華先生（即上訴人
    之先夫）原配住該宿舍，於退休後與甲○○繼續使用系爭房地，孫景華於八十三
    年三月六日病逝，甲○○目前仍住該處，未返還房地之事實，為甲○○所不爭執
    ，且有系爭房地之登記簿謄本、甲○○戶籍謄本等附卷可稽（見原審卷第一至七
    頁、八頁），是本件之爭點厥為甲○○是否有權居住於上開房舍？
五、按為訴訟標的之法律關係，於確定之終局判決中已經裁判者，就該法律關係即有
    既判力，當事人雖僅於新訴訟用作攻擊防禦方法，法院亦不得為反於確定判決意
    旨之裁判，本院著有三十年上字第八號判例（最高法院八十七年度台上字第一五
    四號判決意旨參照）。國產局請求甲○○遷讓無權占有房地部分，業經最高法院
    八十九年度台上字第一五三七號判決駁回甲○○之上訴，而告確定，已如前述，
    揆諸前揭判決意旨，甲○○無權占有系爭房地之事實，已臻確定。
六、按無權占有使用他人之物，依社會通常之觀念，可獲得相當於租金之利益，而物
    之所有權人自受有相當於租金之損失（最高法院六十年台上字第一六九五號判例
    參照）。查，甲○○為前台鋁公司董事長孫景華之妻，孫景華於其生前經台鋁公
    司通知遷讓時已屬無權占有，孫景華生前所應負之不當得利返還義務（八十一年
    十一月九日至八十三年三月六日），應由甲○○繼承，惟因國產局追加繼承之法
    律關係為甲○○所不同意，已如前述，是國產局請求甲○○給付八十一年十一月
    九日起至八十三年三月六日止相當於租金之不當得利，於法無據，合先敘明。次
    查甲○○自八十三年三月七日即孫景華死亡翌日起，占有系爭房地已非孫景華之
    占有輔助人，而係為自己占有，則國產局主張此部分甲○○無權占有系爭房地，
    應支付相當於租金之不當得利，於法有據，應予准許。本院審酌系爭房地坐落陽
    明山區，為獨門獨院之高級二層樓房住宅，雖建築時日較久，惟內部寬敞，附近
    交通便捷、居家環境寧靜，此有本院前審勘驗筆錄可稽（見本院八十七年度重上
    更一字第一二三號卷第五七頁），並參考國產局所提出之行政院八十二年四月二
    十三日台八十二財字第一一一五三號函所定國有出租基地租金率調整方案 (即國
    有出租基地，自八十二年七月一日起，一律依照土地申報地價年息百分之五計收
    租金)及財政部七十八年十一月二日台財二字第七八Ｏ一五八五Ｏ號函  (第四條
    第二項第一款占用情形合於補辦租賃規定，於起訴後始予申租者，按行政院核定
    之租金率再加二分之一）之相關規定，認國產局得請求之不當得利，土地部分以
    按系爭土地申報地價按百分之七點五計算，房屋部分以按台北市政府地政處估定
    價額之百分之七點五計算一年之不當得利為適當。蓋城市地方房屋之租金，以不
    超過土地及其建築物申報總價年息百分之十為限，土地法第九十七條定有明文；
    第九十七條之規定，於租用基地建築房屋均準用之，同法第一百零五條亦有明文
    。又土地法第九十七條所謂土地及建築物之總價額，土地價額依法定地價，建築
    物價額依該管市縣地政機關估定之價額，土地法施行法第二十五條亦有明定。系
    爭土地八十二年度之公告地價為每平方公尺一萬四千九百元，依平均地權條例施
    行細則第二十一條規定，公有土地以各該宗土地公告地價為申報地價，故系爭土
    地八十二年度之申報地價為每平方公尺一萬四千九百元，而甲○○占用房舍部分
    之不當得利依系爭房屋估定價額每平方公尺七、六九六元（見本院卷(二)第三二、
    三三頁），是甲○○自八十三年三月七日起至同年六月三十日止，應給付國產局
    土地部分十二萬二千四百六十七元（元以下四捨五入），其計算式為「系爭土地
    每平方公尺申報地價」乘以「占用面積」乘以「年息百分之七點五」除以「三百
    六十五天」乘以「占用天數」即（14900x344.83x0．075÷365x116=122467）；
    房屋部分六萬三千二百五十五元 (元以下四捨五入），其計算式為「估定價額」
    乘以「占用面積」乘以「年息百分之七點五」除以「三百六十五天」乘以「占用
    天數」即7696×344．83 ×0．075÷365x116＝63255，合計十八萬五千七百二十
    二元。又自八十三年七月一日起至返還房地日止，按月應給付土地部分四萬一千
    三百八十元及房屋部分一千九百九十三元，合計四萬三千三百七十三元 (元以下
    四捨五入，其計算式均同上) 。從而，國產局得請求甲○○給付相當租金之不當
    得利，自八十三年三月七日起至同年六月三十日止，為十八萬五千七百二十二元
    ；自八十三年七月一日起至返還房地日止，為按月四萬三千三百七十三元，惟因
    本院僅應就第一審判命甲○○應給付十九萬八千四百七十九元中之十三萬二千二
    百六十八元及自八十三年七月一日起至返還房地止按月給付之損害金四萬三千三
    百七十三元部分審理，已如前述，是本件國產局請求甲○○給付不當得利十三萬
    二千二百六十八元及自八十三年七月一日起至返還房地止按月給付四萬三千三百
    七十三元範圍內，為有理由。
七、綜上所述，國產局請求甲○○給付相當租金之不當得利十三萬二千二百六十八元
    及自八十三年七月一日起按月給付四萬三千三百七十三元（確定部分除外），應
    為有理由，原審予以准許，並為假執行之宣告，並無不當，甲○○上訴意旨指摘
    原判決此部分不當，求予廢棄，為無理由，應予駁回。
八、本件為判決基礎之事證已臻明確，本院經逐一審酌兩造歷審所提攻擊、防禦方法
    ，均與前開論斷結果無礙，爰不再一一論述，並此敘明。
十、據上論結，本件上訴為無理由，依民事訴訟法第四百四十九條第一項、第七十八
    條，判決如主文。
中      華      民      國    九十      年      九      月      十一    日
                              民事第十六庭
                                  審判長法  官  阮  富  枝
                                        法  官  周  美  月
                                        法  官  闕  銘  富
右正本係照原本作成。
不得上訴。
中      華      民      國    九十      年      九      月      十四    日
                                        書記官  陶  美  玲


司法院資訊處製作；財團法人民間司法改革基金會備份。
